【裁判字號】    92,訴,920
【裁判日期】    920905
【裁判案由】    廢棄物清理法等
【裁判全文】
臺灣板橋地方法院刑事判決                          九十二年度訴字第九二○號
    公  訴  人  臺灣板橋地方法院檢察署檢察官
    被      告  甲○○
    選任辯護人  張景豐律師
    被      告  戊  ○
    選任辯護人  葛百鈴律師
                陳金泉律師
    被      告  乙○○
右列被告等因違反廢棄物清理法等案件，經檢察官提起公訴（九十一年度偵續一字第
一四號），本院判決如左：
    主  文
甲○○、戊○、乙○○均無罪。
    理  由
一、公訴意旨略以：被告甲○○、戊○、乙○○等三人，明知位於臺北縣蘆洲市○○
    段九一一至九一三、九一五至九一七、九一九、九二一、九二四、九二六、九二
    九及九三○等地號土地（下簡稱系爭土地），分屬丁○○○及李添福所有，而非
    渠等所有，竟共同基於意圖不法之利益，經由被告戊○、乙○○之介紹，由被告
    甲○○自民國八十年間起，竊占前開土地以供耕種之用；被告甲○○復未經主管
    機關許可，自八十八年間至八十九年四、五月止，連續提供上開土地予他人回填
    、堆置廢土石，面積約達一千八百坪，高約二公尺。嗣於八十九年四月間，丁○○○之夫丙○○派人前往巡視時，始查悉上情，因認被告等共同涉犯刑法第三百
    二十條第二項竊佔罪嫌；被告甲○○另違反修正前之廢棄物清理法第二十二條第
    二項第三款罪嫌等語。
二、按犯罪事實應依證據認定之，無證據不得推定其犯罪事實，又不能證明被告犯罪
    者，應諭知無罪之判決，刑事訴訟法第一百五十四條、第三百零一條第一項定有
    明文。所謂證據，係指足以認定被告確有犯罪行為之積極證據而言，該項證據自
    須適合於被告犯罪事實之認定，始得採為斷罪資料，最高法院二十九年度上字第
    三一○五號著有判例。如未能發現相當證據，或證據不足以證明，自不能以推測
    或擬制之方法，以為裁判基礎。且認定犯罪事實所憑之證據，無論為直接證據或
    間接證據，其為訴訟上之證明，須於通常一般之人均不致於有所懷疑，而得確信
    其為真實之程度者，始得據之為有罪之認定，倘其證明尚未達到此一程度，而有
    合理性懷疑存在時，即無從為有罪之確信，最高法院四十年度臺上字第八十六號
    、七十六年度臺上字第四九八六號判例可資參照。
三、公訴意旨認被告甲○○、戊○、乙○○等共同涉犯刑法第三百二十條第二項之竊
    佔罪嫌，及被告甲○○另涉犯修正前廢棄物清理法第二十二條第二項第三款罪嫌
    ，無非係以告訴人丙○○、證人李鏡清之指述，及航空測量攝影影像圖、現場照
    片、土地謄本等為其主要論據。惟訊之被告甲○○、戊○、乙○○均堅決否認犯
    行，被告甲○○辯稱：伊在七十九年間，經由被告戊○之介紹，前來耕作系爭土
    地，後來發現附近有人傾倒廢土，且鄰地同是地主丁○○○所有，故伊僱工整地
    ，擴大耕作面積以免再有人偷倒廢土，並非伊提供他人傾倒廢土等語；被告戊○
    辯稱：是丙○○透過乙○○，聯繫伊找有耕作意願之人去耕作系爭土地，伊才找
    甲○○去耕作等語；被告乙○○則辯稱：是丙○○要伊去找人耕作系爭土地，伊
    透過戊○找來甲○○去耕作，後來伊又於八十年間陪同丙○○及稅捐人員前去查
    看等語。經查：
  (一)系爭臺北縣蘆洲市○○段九一一至九一三、九一五至九一七、九二一、九二四、
    九二六、九二九及九三○等地號土地，為告訴人丙○○之妻丁○○○所有，同段
    九一九號土地則為李添福所有，有上開土地之土地謄本、土地所有權狀影本在卷
    為據（見臺灣板橋地方法院檢察署八十九年度偵字第一四五三三號卷第十七頁以
    下）。而自八十年間起，被告甲○○在系爭土地上搭建網架耕作，後又整地擴大
    耕作面積，另種植竹木、蕃薯等作物，除據被告甲○○自承不諱外，復有行政院
    農業委員會林務局農林航空測量所航空七九Ｐ四六、八○Ｐ七七、八六Ｐ四六、
    八七Ｐ四九等四幀航空測量攝影影像圖可稽，足認被告甲○○係自八十年間某日
    起開始於系爭土地上耕作。又被告甲○○於系爭土地耕作之範圍，復經本院囑請
    臺北縣三重地政事務所鑑測明確，製有丈量成果圖在卷為憑（見本院卷第一百二
    十七頁以下）。足認被告甲○○確有於丁○○○、李添福之土地上耕作、填土，
    乃客觀不爭之事實。惟刑法第三百二十條第二項之竊佔罪，必須行為人基於竊佔
    之犯意，意圖為自己或第三人不法之利益，而竊佔他人之不動產，即須將他人不
    動產，意圖不法利益，私擅佔據歸於自己或第三人支配之下，而侵害他人支配權
    者，始克相當，若行為人無此種意圖及犯意，縱有客觀之竊佔行為，亦因欠缺主
    觀因素而不構成該罪，參見最高法院八十年度臺非字第二三九號判決足資參照。
    被告甲○○於上開土地上搭建網室、填土耕作等情固屬實在，惟被告甲○○辯稱
    係本於被告戊○之介紹，得地主允諾而為耕作，與被告戊○、乙○○所述相符，
    是被告等是否具有不法利益意圖，容有究明之必要，尚難僅憑被告甲○○搭建網
    室、填土等表現行為，逕認渠等有竊佔犯行。
  (二)本件被告甲○○經警通知到案訊問之始，即陳稱：伊於八十年間，經戊○介紹而
    去系爭土地耕種；地主聽說叫「陳朝宗」（即告訴人陳朝崇），而中山段九二一
    、九二四、九二六等地號之土地，地主已事先翻成一畦一畦的等語（見臺灣板橋
    地方法院檢察署八十九年度偵字第一四五三三號卷第三頁背面）。經警循線通知
    被告戊○到案後，被告戊○亦陳稱：系爭土地是地主丙○○以口頭方式委託我找
    人去耕種，我在八十一年左右叫甲○○去耕種，當初地主未說明耕種土地的範圍
    ，且伊對本案地號並不清楚，只知道在味新工廠附近有塊地，可供人耕種，地主
    並已事先將該地翻土一部份以供人耕種，但若要擴大耕種則需再整理等語（見同
    前卷第十一背面、十二頁）。足見被告甲○○與被告戊○所述，或因年久日遠，
    對於開始耕作之時間略有出入，惟就重要事項所述俱相合致，顯非出於串附虛捏
    。且衡以常情，若被告甲○○耕作系爭土地係出於竊佔，則當被告甲○○請求警
    方通知其前去作證釐清案情，被告戊○僅須否認其事即可脫免責任，豈會直言無
    諱？足信被告戊○自信僅居中介紹被告甲○○耕作系爭土地，並無不法情事，故
    至警局應訊時從容應對，且所述均與被告甲○○相符。
  (三)嗣被告戊○於偵查中詳陳：告訴人丙○○係透過乙○○與伊聯繫，其工地主任陳
    錦銘亦知情等語（見同前卷第五十六頁背面）。嗣經檢察官傳訊被告乙○○，被
    告乙○○陳稱：大約十多年前，丙○○曾對我說：蘆洲的空地，看看是否有人要
    耕種，如果有人要耕種就叫他去種，因此，伊才會向戊○提出這件事；且伊亦曾
    與地主公司之工地主任陳錦銘至現場勘查一次，欲瞭解土地真正所在位置，才能
    叫人耕種（見偵一卷第九十一頁背面、九十二頁）。而被告戊○、乙○○本均係
    證人身分，原與被告甲○○竊佔犯嫌無涉，並無為被告甲○○脫罪，而均自涉共
    犯嫌疑之理。且被告戊○、乙○○並未居中獲利，茍非經由丙○○或陳錦銘之授
    權，渠等豈會無端於十餘年前，要求被告甲○○前往耕作系爭土地？又縱認被告
    等並未經丙○○授權擅自竊佔系爭土地，則被告戊○、乙○○本均經檢察官以證
    人身分傳訊，渠等竟均毫無忌諱直承其事，致被告甲○○之不起訴處分撤銷發回
    續行偵查程序中，均遭檢察官以共犯身分簽分偵辦，足見被告戊○、乙○○所述
    非虛，否則渠等豈會詳承聯繫被告甲○○之經過而涉案之理？
  (四)被告甲○○、戊○、乙○○分別為相符之供述，業據論述如前，惟告訴人丙○○
    指稱：伊當初是看圖買土地，買下後並未定界，亦未曾前往現場查看，被告乙○○所說曾一同與稅捐人員查看該址等情不實等語（見本院卷第四十頁、第四十三
    頁）。惟告訴人係營建廠商，其經營方式係先行購置農地，待地目變更為建地，
    即興建房屋出售，並非購買農地自行耕作。而系爭土地自購買後，迄今未變更地
    目，雖政府對農地業已停徵田賦，惟若農地致令荒廢，因與土地充分利用之政策
    有悖，是對於荒廢農地者，依法得按田賦加徵一倍至三倍之荒地稅，徵滿三年者
    ，更得照價收買，土地稅法第二十二條之一定有明文。而由被告戊○於警訊時所
    述：丙○○怕土地荒廢，拜託我找人去耕作（見臺灣板橋地方法院檢察署八十九
    年度偵字第一四五三三號卷第十三頁背面）；被告乙○○所述：丙○○叫伊找人
    耕作土地後，七十九年間又叫伊陪同與稅捐人員會勘等語（見本院卷第一百九十
    五頁、一百九十六頁）。是丙○○購置農地僅為等待變更地目，本無任何耕作計
    畫，突然獲知稅捐機關欲查看土地利用情形決定是否開徵荒地稅，告訴人自非無
    可能為免受荒地稅之課徵，而先透過乙○○、戊○找人耕作其土地，嗣再陪同稅
    捐人員勘查，證明土地並未荒廢。故稅捐機關雖無留會勘之紀錄（見本院卷第一
    百五十七頁），惟當時系爭土地既未開徵地價稅，自無紀錄可查，並不足以推認
    被告乙○○所辯為虛。且被告戊○、乙○○若有意捏造事端以避刑責，大可於被
    告甲○○請求傳訊對質之際即否認有介紹甲○○耕作系爭土地之事，豈會先配合
    被告甲○○之供述，再大費周章以荒廢、免稅等事由迴避責任？且被告戊○、乙○○所述亦符於情理，告訴人是否為避荒地稅而無償請人耕作農地，亦屬合理之
    懷疑，自不能逕以告訴人事後之片面指訴，逕繩被告等以竊佔罪。
  (五)且告訴人丙○○堅稱於發現被告甲○○耕作、填土情事前，未曾前往查看系爭土
    地云云。惟查，告訴人於警訊時陳稱：伊所知道中山段九二一、九二四、九二六
    、九一五、九一六、九二一等地號之原貌都是窪地，約離路面（高速公路橋下柏
    油路）凹下一公尺深；而現今地貌如九二四、九二六都填土與路面大約同高；九
    二一及九一五地號之一部份填高於路面約一公尺；而九一六、九一二、九二一及
    九一三、九一七部分大約自窪地填了三公尺；復稱：其所有另一土地在七十九年
    間被徵收，八十六年始開路，故當時沒有路云云（見臺灣板橋地方法院檢察署八
    十九年度偵字第一四五三三號卷第八頁、九十二頁背面），顯見其在八十年間、
    八十六年間，均曾前往查看系爭土地，否則豈能詳知系爭土地之原始地貌與現狀
    之差異。且告訴人為營建廠商，購買土地係為等待建屋時機，豈會十餘年均未前
    往查看土地之聯絡道路、鄰近商圈等未來發展情狀？是告訴人先後所辯互生齟齬
    ，且與常情不符，斷難採為不利被告之認定。
  (六)又告訴人於七十九年九月二十四日起，至八十二年六月十五日止，另於系爭土地
    之西南側鄰近土地上，興建樓高九層之大廈一棟，此據本院於九十二年五月二十
    日勘驗系爭土地時，查看並拍攝存卷為據（見本院卷第七十四頁下方照片），本
    院另依執權調取該建築物之執照核發資料，有臺北縣政府九十二年六月十九日北
    府工施字第○九二○三九五二七八號函附為佐（見本院卷第一百二十三頁以下）
    ，足證該大樓之建造時間係七十九年至八十二年間，而當時被告甲○○業已興建
    網室耕作，地貌已有顯著改變。而該前揭告訴人所興建之建物樓高九層，四方復
    無屏障，且與系爭土地距離非遠，告訴人於興建期間督工之際，當可輕易看見系
    爭土地之耕作情形，其竟未曾出面制止或採取救濟措施，顯不符於常理。足認被
    告乙○○本於告訴人之授權，透過被告戊○請被告甲○○耕作系爭土地，以免土
    地荒廢等情，應非出於虛捏。
  (七)至於被告甲○○得告訴人間接授權耕作其土地，固堪認為實，而被告甲○○復占
    有利用李添福所有同地段九一九號土地。惟上開地段各地號之地界並不明確，被
    告甲○○當時僅知有土地可供其耕作，並無確定之地界，其雖誤占李添福之土地
    ，惟占用面積僅一小部分（見本院卷第一百二十八頁丈量成果圖）。難認被告係
    本於不法利益之意圖，故為竊佔之行為。換言之，被告甲○○自信已得告訴人之
    授權，耕作系爭土地，而因地界不明逾越耕作面積而占有李添福之土地，尚非出
    於故意之竊佔行為，亦不能以竊佔罪刑相繩。
  (八)至於被告甲○○另於系爭土地上填土覆蓋原有之廢土、並供徐金整停放車輛一節
    ，固據本院勘驗明確，並據臺北縣三重地政事務所丈量明確（見本院卷第一百二
    十八頁附圖Ａ部分）。惟被告甲○○否認有何提供土地回填廢棄土之犯行，辯稱
    ：伊於八十五年間看見九二一、九二四、九二六等地號旁之土地，有人在挖水溝
    ，伊遂請他們將挖出的好土填補在九二一地號上，而中山段九一一地號的土地本
    來就是平的並沒有整地，所以伊才同意讓台億公司（徐金整）停放車輛，且未收
    任何費用，並向其表明若地主要使用土地必須還給地主。另在八十八年間，伊曾
    丟掉農用機器及蔬菜，即請徐金整裝設鐵門等語（見前開偵查卷卷第三、四頁）
    。核與證人徐金整所述：伊在八十八年九月間才開始停放車輛，未向人承租，其
    在中山段九一一地號土地停車時地就是平的，而鐵門是甲○○請我裝設的等語（
    見同前卷第六頁）相符。另證人李鏡清雖證稱：伊於八十八年底去看時，才知道
    被傾倒廢土，只看到一部挖土機在挖土，未見載上車等語（見偵一卷第十頁背面
    ）；另證人王志平證稱：八十九年四、五月間，伊在蘆洲市○○段九一一、九一
    二、九一三等地號上整地，當時土地比路面略高一些，在此期間沒有看到人前來
    傾倒廢土等語（見偵五卷第三十二頁）；足認被告在系爭土地上設置鐵門之目的
    乃係在避免農耕機具遭竊，而非用以供人傾倒廢土管制之用。
  (九)退步言之，縱認被告甲○○有提供土地供人傾倒廢土之行為，惟按廢棄物清理法
    所指之廢棄物，可分為一般廢棄物及事業廢棄物。前者包括垃圾、糞尿、動物屍
    體或其他非事業機構所產生足以污染環境衛生之固體或液體廢棄物；後者則有事
    業廢棄物包括有害廢棄物，即由事業機構所產生具有毒性、危險性，或其濃度或
    數量足以影響人體健康或污染環境之廢棄物。一般事業廢棄物，即由事業機構所
    產生有害事業廢棄物以外之廢棄物，同法第二條已詳有規定。至於營建廢棄物本
    為資源物質，非屬為廢棄物範圍；故如建築工程、公共工程、及建築物拆除工程
    施工所產生之剩餘土石方、磚瓦、混凝土塊等，均不能逕論以廢棄物清理法之廢
    棄物；至於因施工所附帶產生之金屬屑、玻璃碎片、塑膠類、木屑、竹片、紙屑
    、瀝青等廢棄物，則屬於一般事業廢棄物；是以單純之營建剩餘土（或稱建築廢
    土）如不致造成環境污染者，為有用資源，自不以廢棄物認定，行政院八十六年
    十二月三十一日臺八十六內字第五二一○九號、行政院環境保護署八十五年四月
    十八日環署廢字第一一六六八號等函釋意旨足資參酌。徵諸本案卷附現場土石照
    片，雖非單純耕種用土，而含雜石塊、水泥塊、破磚等物（見同前偵查卷第四十
    一頁以下照片），而與該地耕作土有別（見同卷第三十七頁下方照片），惟僅可
    認定應係營建廢土，尚難判定含有施工所附帶產生之金屬屑、玻璃碎片、塑膠類
    、木屑、竹片、紙屑、瀝青等廢棄物，復無其他證據足認有何足以污染環境之物
    質。而單純未依目的主管機關之規定，回填、堆置營建廢土之行為，僅屬行政不
    法行為，尚難遽以修正前廢棄物清理法第二十二條之刑責相加。且被告將培植土
    翻覆於上開營建廢土後，已另為蕃薯、竹林等種植，經本院勘驗在卷（見本院卷
    第六十五頁下方、第七十頁下方照片），益足認上開營建廢土中，並無有害或污
    染之物質，是以鋪蓋耕作土壤後，作物均能正常生長。從而，縱認上開營建廢土
    係被告甲○○提供他人回填、堆置，因所堆置之物質僅屬營建廢土，尚與廢棄物
    清理法所規範之一般或事業廢棄物有間，揆以前開說明，自難繩以違反廢棄物清
    理法之罪。
四、綜上所述，本件並無任何積極證據足認被告甲○○、戊○、乙○○共同竊佔丁○○○之土地；亦不能證明被告甲○○有提供系爭土地堆置、回填廢土之犯行，且
    堆置於前開土地之建築廢土，亦不能認定屬廢棄物清理法所指之廢棄物。此外，
    復查無其他證據足證被告等涉有公訴人所指之犯行，本案被告等所涉犯嫌自屬不
    能證明，應為被告等無罪之諭知。
據上論斷，應依刑事訴訟法第三百零一條第一項，判決如主文。
本案經檢察官顏世翠到庭執行職務。
中      華      民      國    九十二    年      九      月       五     日
                                      臺灣板橋地方法院刑事第六庭
                                              法  官  林漢強
右正本證明與原本無異。
如不服本判決，應於判決送達後十日內，向本院提出上訴狀。
                                              書記官  黃大千
中      華      民      國    九十二    年      九      月       五     日


司法院資訊處製作；財團法人民間司法改革基金會備份。
